【裁判字號】    95,自緝,1
【裁判日期】    951114
【裁判案由】    詐欺
【裁判全文】
臺灣雲林地方法院刑事裁定               95年度自緝字第1號
自  訴  人  甲○○
被      告  乙○○
選任辯護人  林俊欽律師
上列被告因詐欺案件，經自訴人提起自訴，本院裁定如下：
    主  文
自訴駁回。
    理  由
一、自訴意旨略以：被告乙○○於民國85年10月間，曾因財務問
    題向自訴人借款，其後被告有償還此筆借款，先博得自訴人
    之信任。後被告又向自訴人稱，因被告兒子經營之電腦公司
    急需用錢周轉，並告知自訴人其雲林縣西螺段及二崙鄉○○
    段之土地即將成交，成交後將立即償還，希望自訴人能幫助
    被告兒子渡過此次難關，故自訴人於89年間借予被告新臺幣
    （下同）共1,100,000 元，被告並開立支票6 張以茲保證，
    然於1 個月後，被告前來找自訴人說已經和買主洽談土地買
    賣事宜，希望再給被告1 個月的時間，於上開土地成交後，
    會立刻還錢，但於1 個月後，被告遲遲沒有回應，自訴人亦
    無法聯絡到被告，經提示上開支票，全部遭到退票，自訴人
    便前往被告住處，發現早已人去樓空，再循支票退票理由單
    所載地址尋找，亦無此人，而被告所說之土地早在之前便已
    賣掉脫產，被告應向法院申請宣告破產，由全部債權人來處
    理，不應私自買賣脫產，且被告自此音訊全無，足見被告早
    有預謀，因認被告涉犯詐欺罪嫌云云。
二、按法院或受命法官於自訴案件第1 次審判期日前訊問及調查
    結果，如認為案件有刑事訴訟法第252 條至第254 條之情形
    者，得以裁定駁回其自訴，同法第326 條第3 項定有明文。
    次按犯罪事實應依證據認定之，無證據不得推定其犯罪事實
    ；又犯罪嫌疑不足者，應為不起訴之處分，同法第154 條、
    第252 條第10款分別定有明文。另按刑法上詐欺罪之成立，
    以意圖為自己或第三人不法之所有，以詐術使人將本人或第
    三人之物交付為要件，所謂以詐術使人交付，必須被詐欺人
    因其詐術而陷於錯誤，若其使用方法，不能認為詐術，亦不
    致使人陷於錯誤，即不構成該罪（最高法院46年臺上字第
    260 號判例意旨參照），是必行為人主觀上有不法所有之意
    圖，客觀上有施用詐術使人陷於錯誤之行為，始足當之。又
    當事人若有未依債務本旨履行給付之情形，原因非一，其因
    不可歸責之事由無法給付，或於債之關係成立後，始行惡意
    瑕疵給付，或不為給付，皆有可能，非必自始即出於故意詐
    欺犯罪，而刑事被告依法既不負自證無罪之義務，在別無積
    極證據之情形下，自難僅以被告單純未履行債務之狀態，推
    定被告自始即有詐欺之犯意。
三、本件自訴人認被告涉犯詐欺罪嫌，無非係以其自身之指訴、
    土地登記簿、土地登記謄本、支票及退票理由單等為其主要
    論據。訊據被告堅詞否認有何詐欺犯行，辯稱：我有跟自訴
    人借錢，之前跟他借錢，我都有還給他，後來是因為經濟困
    難，所以無力清償，我向自訴人借錢時，是給他支票貼現，
    並沒有說要把土地賣掉還錢給他等語。經查：
    (一)被告有於89年間分別向自訴人借款200,000 元、100,000
      元、100,000 元、200,000 元、300,000 元、200,000 元
      ，而由被告以發票人身分開立同金額之支票6 張作為擔保
      ，嗣上開支票經自訴人提示後均遭退票等情，有自訴人所
      提出之支票及退票理由單各6 張在卷可證，並經被告及自
      訴人於本院訊問時陳述明確，堪可認定。
    (二)自訴人於本院準備程序中陳稱：1,100,000 元是分6 次借
      給被告，借款金額就如同支票上所載金額，利息先扣，被
      告是89年那時候跟我借錢，被告之前有向我或向我父親借
      錢都有還等語，經核與被告所供內容相符，並有被告所提
      出86、87年間與自訴人或自訴人父親間借貸之支票53張為
      證，是於本件被告所為6 次借款之前，自訴人與被告間已
      有過借貸關係，且均有還款，此次未能如期清償，乃係因
      偶然事故造成其無力支付所致，應僅係被告於借款後債務
      不履行之民事問題。且參諸自訴人自訴意旨所指：被告仍
      有主動前去找自訴人要求再給被告1 個月的時間還錢等語
      ，亦足認被告仍有清償之意。再者，被告於借款時，自訴
      人將利息先扣，被告並以自己名義開立借款金額之支票予
      自訴人，亦據被告與自訴人到庭陳述明確，並有上開支票
      影本附卷可證，核與一般持票調借現金之情形相符，屬社
      會交易之常態，則被告借錢之初並無施用詐術，應可認定
      ，被告既未施用任何詐術，則自訴人亦無陷於錯誤之情形
      ，揆諸前揭說明，自難以被告事後支票退票而未能清償債
      務，即推認其自始有詐欺之犯意。
    (三)又自訴人以被告於借款之初，曾告知自訴人雲林縣西螺段
      及二崙鄉○○段之土地即將成交，成交後將立即償還，然
      被告所說之土地早在之前便已賣掉脫產，而指訴被告有詐
      欺犯行，惟自訴人上開指訴，業據被告於本院訊問時否認
      稱：我沒有說土地賣掉還給他，都已經用支票貼現了，就
      不需要賣土地等語。且自訴人於本院訊問時亦自承：「（
      土地是什麼時候賣掉的？）要問他們自己才知道，我不知
      道。（那你為何這樣寫？）這個是事後的事情。（你知道
      他的土地已經賣掉了？）沒有。（那為何還這樣寫，是你
      發現他後來土地賣掉了是不是？）這個是我後來去找被告
      ，找不到人，他們隔壁說他已經不在了，我緊張才開始去
      查。（有查到土地已經賣掉了嗎？）地政事務所登記簿已
      經不是他本人了，他這個有的已經設定抵押了，我去問他
      們隔壁鄰居，他的鄰居跟我說他的土地已經賣掉了。」等
      語，是自訴人對於被告雲林縣西螺段及二崙鄉○○段之土
      地何時出賣亦不知情，卻猶指訴被告早於之前便已賣掉脫
      產，自難驟採。況依自訴人所提出上開土地之土地登記簿
      、土地登記謄本所載，原屬被告所有之雲林縣西螺段（已
      改為西螺鎮○○段）土地係於89年9 月20日登記為溫明權
      所有，二崙鄉○○段係於89年8 月21日登記為陳博文所有
      ，而被告借款之日期，依被告供稱係於支票上所載發票日
      期往前推2 個月的時間所借，自訴人則稱係於支票上所載
      發票日期往前1 個月的時間所借，2 人所述雖有不同，然
      即使依自訴人所述，以6 張支票上所載發票日期即89年8
      月14日起至89年9 月7 日止，往前推算1 個月為借款之日
      期，即89年7 月14日起至89年8 月7 日止為借款之日期，
      此時上開土地所有權亦尚未移轉，是自訴人上開指訴，亦
      無可採。
四、綜合前開各情，本件依自訴人所提出之證據，並不足以認定
    被告有自訴人所指訴之詐欺犯行，本件應純屬自訴人與被告
    間之民事債務糾葛，被告之犯罪嫌疑不足，而有刑事訴訟法
    第252 條第10款情形，揆諸前揭條文規定及說明，本件自訴
    應予駁回。末查，本件自訴人與被告於事後已以500,000 元
    達成和解，被告並已將500,000 元全數清償，自訴人亦具狀
    表示撤回對被告之自訴，此業經自訴人於本院訊問時敘明無
    訛，並有和解書、刑事撤回自訴狀各1 份附卷可參，併此敘
    明。
據上論斷，應依刑事訴訟法第326 條第3 項、第252 條第10款，
裁定如主文。
中    華    民    國    95    年    11    月    14    日
                  刑事第三庭    審判長法  官 劉 國 賓
                                      法  官 廖 淑 華
                                      法  官 王 素 珍
以上正本證明與原本無異。
如不服本裁定，應於裁定送達後5 日內向本院提出抗告狀（須附
繕本）。
                                      書記官 李 達 成
中    華    民    國    95    年    11    月    15    日


司法院資訊處製作；財團法人民間司法改革基金會備份。
